---
title: "機械学習を用いた因果推論"
author: "Nozomi Niimi"
format:
  clean-revealjs:
    pdf-separate-fragments: false
    pdf-max-pages-per-slide: 3
    theme: [default, custom-style.scss]
    embed-resources: false
    self-contained-math: false
    slide-number: true
execute:
  freeze: auto
  cache: true
  echo: false
  warning: false
  error: false
date: today
date-format: long
---

# 因果推論 at glance

## 因果関係

- 医学研究の第一の目標と言っても過言ではない
- Aの薬を使うと患者の予後は良くなるか？
- 実際は口で言うほど簡単ではない

## 因果関係の考え方

- 大きく分けて2つの考え方がある
  - 潜在的アウトカムを考えるRubin流
  - DAGを作り、do operatorを使うPearl流
- 詳細は省くが、今回はPearl流のDAGを中心に考える

## DAGの基本

```{r}
#| label: setup

library(sessioninfo)
library(reticulate)


library(dagitty)
library(ggdag)
library(dplyr)
library(ggplot2)
library(grid)

Sys.setenv(RETICULATE_PYTHON="managed")

reticulate::py_require(packages = c("numpy", "pandas", "matplotlib", "seaborn", "scikit-learn", "lightgbm", "xgboost", "causallib", "econml", "causal-learn", "causalml", "dowhy", "doubleml", "scikit-survival"))


sessioninfo::session_info(info = "all")

```

```{r}
#| label: DAG
#| fig-width: 10
#| fig-height: 4

library(dagitty)
library(ggdag)
library(dplyr)
library(ggplot2)
library(grid)

dag <- dagitty("dag {
  D -> A
  A -> B
  B -> C
  D -> C
  A -> E
  C -> E
}")

# Graphviz版の見た目に合わせて座標を固定
coordinates(dag) <- list(
  x = c(A = 1, B = 4, C = 7, D = 4, E = 4),
  y = c(A = 0, B = 0, C = 0, D = -1, E = 1)
)

labels_ja <- c(
  A = "曝露",
  B = "中間因子",
  C = "アウトカム",
  D = "交絡因子",
  E = "Collider"
)

tidy_dagitty(dag) |>
  mutate(
    label = labels_ja[name],
    label_x = if_else(name == "C", x + 0.05, x),
    label_y = y
  ) |>
  ggplot(aes(x = x, y = y, xend = xend, yend = yend)) +
  geom_dag_edges(
    arrow_directed = grid::arrow(length = grid::unit(8, "pt"), type = "closed")
  ) +
  geom_dag_point(size = 32, alpha = 0.2, color = "#2C7FB8") +
  geom_dag_text(aes(x = label_x, y = label_y, label = label), size = 4, color = "black") +
  theme_dag() +
  coord_equal(xlim = c(0, 8), ylim = c(-1.5, 1.5), clip = "off")


```



## 世界は結構複雑にできている {.scrollable}

```{r} 

{{< include _make_toydata.R >}}

```

```{r}
#| label: Make-ToyData

library(tidyverse)
library(ggcube)

print(head(toy_data))

tidyr::pivot_longer(toy_data, cols = everything()) |>
  tinyplot::plt(
  ~ value, facet = ~ name, facet.args = list(free = TRUE),
  data = _,
  type = type_histogram(free = TRUE))



dplyr::select(full_toy_data, age, age_risk, bnp, bnp_risk, bmi, bmi_risk, lvef, lvef_risk) |>
  dplyr::rename(
    age_rawdata = age,
    bnp_rawdata = bnp,
    bmi_rawdata = bmi,
    lvef_rawdata = lvef
  ) |>
  tidyr::pivot_longer(
    cols = everything(),
    names_to = c("variable", ".value"),
    names_pattern = "^(age|bnp|bmi|lvef)_(rawdata|risk)$"
  ) |>
  tinyplot::plt(
    risk ~ rawdata, facet = ~ variable,
    facet.args = list(free = TRUE),
    data = _,
    type = type_loess()
  )


full_toy_data |> 
  tidyr::crossing(target = 0:100) |> 
  dplyr::mutate(diff = abs(lvef - target)) |> 
  dplyr::slice_min(diff, n = 1, with_ties = FALSE, by = target) |>
  ggplot(aes(age, lvef, treatment_effect)) + 
  geom_smooth_3d() + 
  coord_3d()

```


```{r}
#| label: DAG-for-ToyData

library(dagitty)
library(ggdag)
library(ggplot2)
library(grid)
library(dplyr)

dag_text <- "
dag {

  Age
  Sex
  BMI

  HF
  SES
  BNP
  LVEF
  Palpitation

  CA
  Outcome

  Age -> HF
  Age -> BNP
  Age -> Palpitation
  Age -> CA
  Age -> Outcome

  Sex -> HF
  Sex -> BNP
  Sex -> Palpitation
  Sex -> CA
  Sex -> Outcome

  BMI -> HF
  BMI -> BNP
  BMI -> CA
  BMI -> Outcome

  LVEF -> HF
  LVEF -> BNP
  LVEF -> CA
  LVEF -> Outcome

  SES -> HF
  SES -> Palpitation
  SES -> CA
  SES -> Outcome

  BNP -> CA
  BNP -> Outcome

  HF -> CA
  HF -> Outcome

  Palpitation -> CA

  CA -> Outcome
}
"

dag <- dagitty(dag_text)

coordinates(dag) <- list(
  x = c(
    # background / baseline
    Age = 0,
    Sex = 0,
    BMI = 0,
    LVEF = 0,

    # intermediate layer 1
    SES = 0,

    # intermediate layer 2
    HF = 1,
    BNP = 1,
    Palpitation = 1,

    # treatment
    CA = 2,

    # outcome
    Outcome = 4
  ),
  y = c(
    # background / baseline
    Age = 5,
    Sex = 4,
    BMI = 3,
    LVEF = 2,
    SES = 1,

    # intermediate layer 2
    HF = 5,
    BNP = 3,
    Palpitation = 1,

    # treatment and outcome
    CA = 3,
    Outcome = 3
  )
)

dag_df <- tidy_dagitty(dag) %>%
  mutate(
    node_type = case_when(
      name == "Frail"   ~ "Unobserved confounder",
      name == "CA"      ~ "Intervention",
      name == "Outcome" ~ "Outcome",
      TRUE              ~ "Confounder"
    )
  )

node_df <- dag_df$data %>%
  distinct(name, x, y, node_type)

edge_df <- dag_df$data %>%
    filter(!is.na(xend), !is.na(yend)) %>%
    distinct(name, x, y, xend, yend) %>%
    mutate(
        edge_type = case_when(
            name == "CA" & xend == node_df$x[node_df$name == "Outcome"] &
                yend == node_df$y[node_df$name == "Outcome"] ~ "CA_to_Outcome",
            yend > y ~ "up",
            yend < y ~ "down",
            TRUE ~ "flat"
        )
    ) %>%
    mutate(
        dx = xend - x,
        dy = yend - y,
        dist = sqrt(dx^2 + dy^2),

        # arrow head が node に隠れないように終点を少し手前にする
        shorten = 0.18,
        xend2 = xend - shorten * dx / dist,
        yend2 = yend - shorten * dy / dist
    )

ggplot() +
    # upward curved arrows
    geom_curve(
        data = filter(edge_df, edge_type == "up"),
        aes(x = x, y = y, xend = xend2, yend = yend2),
        curvature = 0.18,
        angle = 90,
        ncp = 10,
        linewidth = 0.7,
        color = "grey35",
        arrow = grid::arrow(
            length = unit(0.14, "inches"),
            type = "closed"
        )
    ) +

    # downward curved arrows
    geom_curve(
        data = filter(edge_df, edge_type == "down"),
        aes(x = x, y = y, xend = xend2, yend = yend2),
        curvature = -0.18,
        angle = 90,
        ncp = 10,
        linewidth = 0.7,
        color = "grey35",
        arrow = grid::arrow(
            length = unit(0.14, "inches"),
            type = "closed"
        )
    ) +

    # flat curved arrows except CA -> Outcome
    geom_curve(
        data = filter(edge_df, edge_type == "flat"),
        aes(x = x, y = y, xend = xend2, yend = yend2),
        curvature = 0.08,
        angle = 90,
        ncp = 10,
        linewidth = 0.7,
        color = "grey35",
        arrow = grid::arrow(
            length = unit(0.14, "inches"),
            type = "closed"
        )
    ) +

    # CA -> Outcome only: straight arrow
    geom_segment(
        data = filter(edge_df, edge_type == "CA_to_Outcome"),
        aes(x = x, y = y, xend = xend2, yend = yend2),
        linewidth = 0.9,
        color = "grey20",
        arrow = grid::arrow(
            length = unit(0.16, "inches"),
            type = "closed"
        )
    ) +

    # nodes
    geom_point(
        data = node_df,
        aes(x = x, y = y, fill = node_type),
        shape = 21,
        color = "black",
        size = 18
    ) +

    geom_text(
        data = node_df,
        aes(x = x, y = y, label = name),
        size = 3.8
    ) +

    scale_fill_manual(
        values = c(
            "Confounder" = "#4C78A8",
            "Unobserved confounder" = "#F58518",
            "Intervention" = "#E45756",
            "Outcome" = "#54A24B"
        )
    ) +

    theme_dag() +
    labs(
        title = "DAG for Toy Causal Data",
        subtitle = "Hierarchical layout ending with CA → Outcome",
        fill = "Node type"
    )

```
## Dataの説明

- DAGは上記の通り
- CAがメインのInterventionで解析をするアウトカムは3種類
    - 連続値のAFEQT-OS
    - 二値値のbin_outcome(短期の入院の有無など)
    - 生存分析のeventtime, status(長期の心不全あるいは死亡)
- ほとんどの因子は交絡因子だが、palpiationはinstrumental variable(CAには影響するが、outcomeには影響しない)
- SESは観測されない交絡因子

## Simple regression

```{r}
#| label: simple-regression


library(rms)
library(easystats)
library(modelsummary)

dd <- rms::datadist(toy_data)
options(datadist = "dd")

simple_fit <- lm(afeqt_os ~ age + sex + bmi + hf + bnp + lvef + ca, data = toy_data)

rcs_fit <- lm(afeqt_os ~ rcs(age, 4) + sex + rcs(bmi, 4) + hf + rcs(bnp, 4) + rcs(lvef, 4) + ca, data = toy_data)

modelsummary::modelsummary(list(
  simple = simple_fit,
  rcs = rcs_fit
))

```


## シンプルな回帰モデルの解釈と問題点

- 複数のパラメータを固定した上での目標としたパラメータを1単位変化した時の効果
- 線形である事が条件
- 複雑な関係性を捉えることが出来ない
    - Model misspecificationの問題
    - 治療の異質性を捉えられない

## 例えば

```{r}

marginaleffects::plot_predictions(
  simple_fit, 
  condition = "bmi")

marginaleffects::plot_predictions(
  rcs_fit,
  condition = "bmi")

```

## どうすればRobustになる？

- Propensity score (PS) analysis
  - PS match, PS weight
    - ATT, ATC, ATE, ATOなど
- アウトカムモデル + PS model
  - Doubly robust model
    - 最も有名なものはAIPW
- PS modelを進化させる
  - PSをUpdateさせるTMLE

## Matchingだと

- 一番有名なのはPropensity score matching

```{r}
#| label: propensity-score-analysis

library(MatchIt)
library(WeightIt)
library(marginaleffects)
library(modelsummary)

mout <- MatchIt::matchit(ca ~ age + sex + bmi + hf + bnp + lvef, data = toy_data)

m_dat <- MatchIt::match.data(mout)

fit_match <- glm(afeqt_os ~ ca * (age + sex + bmi + hf + bnp + lvef), data = m_dat)

match_res <- marginaleffects::avg_comparisons(
  fit_match,
  variable = "ca",
  vcoc = ~subclass,
  newdata = subset(ca == 1)
)

wout <- WeightIt::weightit(ca ~ age + sex + bmi + hf + bnp + lvef, data = toy_data, method = "ipt")

weight_res <- WeightIt::lm_weightit(
  afeqt_os ~ ca,
  data = toy_data,
  weightit = wout,
  vcov = "HC0"
)

options("modelsummary_factory_default" = "tinytable")

modelsummary::modelsummary(
  models = list(
    `PS match` = match_res,
    `PS weight` = weight_res
    ),
  estimate = "{estimate} [{conf.low}, {conf.high}]"

)

```

## Augumented Inverse Probablity Weighting (AIPW)

```{r}
library(WeightIt)

ps_fit <- glm(ca ~ age + sex + bmi + hf + bnp + lvef, data = toy_data, family = binomial)

ps_trimmed <- predict(ps_fit, type = "response") |>
  (\(x)dplyr::case_when(
    x < 0.01 ~ 0.01,
    x > 0.99 ~ 0.99,
    .default = x
  ))()

outcome_model <- glm(afeqt_os ~ ca * (age + sex + bmi + hf + bnp + lvef), data = toy_data, family = gaussian)

# 全員治療された場合
toy_data1 <- dplyr::mutate(
  toy_data, ca = 1
)

# 全員非治療だった場合
toy_data0 <- dplyr::mutate(
  toy_data, ca = 0
)

toy_data_aipw <- toy_data |>
  dplyr::mutate(
    ps = ps_trimmed,
    mu1 = predict(outcome_model, newdata = toy_data1),
    mu0 = predict(outcome_model, newdata = toy_data0)
  ) |>
  dplyr::mutate(
# 3. AIPW pseudo-outcome
    phi1 = mu1 + ca/ps * (afeqt_os - mu1),
    phi0 = mu0 + (1 - ca) / (1 - ps) * (afeqt_os - mu0)
  )

# 4. ATE
psi <- toy_data_aipw$phi1 - toy_data_aipw$phi0
ate_aipw <- mean(psi)
se <- sd(psi) / sqrt(length(psi))

ci <- c(
  ate_aipw - 1.96 * se,
  ate_aipw + 1.96 * se
)



```

## それでもなお、問題が残る

- アウトカムモデル、PS modelの両者がMisspecificationがあるとバイアスが残る
<!-- Todo: Citationを入れる -->
- Estimandの問題 = 治療効果の異質性
  - Subgroup解析と一緒
  - 自覚的にInteraction termを入れないとちゃんと推定出来ない
- ここに機械学習を持ち込めないか？

# 機械学習 at glance


## 機械学習とは


## 代表的な機械学習

- Logistic回帰
- tree-based model
  - Random forest
  - XGBoost
- Neural network

## 機械学習の強みと弱み

- Pros
  - データから関係性を柔軟に読み取る
  - 例えばTree based modelは相互作用を自然に扱うことが出来る
- Cons
  - 複雑なモデルはBlack boxになる
  - Overfittingの問題

# 機械学習と因果推論の出会い

## 因果推論における機械学習の役割

- アウトカムモデル、PS modelを柔軟に扱う
- Interaction termを自然に扱える
  - HTEを自然に扱えないか？

## 機械学習を用いた因果推論について

- 大別してMeta learner系とCausal forest系に分けられる
- 柔軟なモデル作成としてMeta learnerがあり、HTEに強いのがCausal forest
- とはいえ、Causal forestだけで良い気もする

```{python}
#| label: S-learner

from econml.metalearners import SLearner
import numpy as np
import pandas as pd
from sklearn.ensemble import GradientBoostingRegressor
from sklearn.model_selection import train_test_split

toy_data = r.toy_data

X = toy_data.loc[:,["age", "sex", "bmi", "hf", "bnp", "lvef"]]
y = toy_data['afeqt_os']
T = toy_data['ca']
n = toy_data.shape[0]

X_train, X_test, y_train, y_test = train_test_split(
    X,
    y,
    test_size=0.2,
    random_state=42,
    stratify=T
    )

T_train = T.loc[y_train.index]
T_test = T.loc[y_test.index]

# Instantiate S learner
overall_model = GradientBoostingRegressor(n_estimators=100, max_depth=6, min_samples_leaf=int(491/100))
S_learner = SLearner(overall_model=overall_model)
# Train S_learner
S_learner.fit(y_train, T_train, X=X_train)
# Estimate treatment effects on test data
S_te = S_learner.effect(X_test)

print(S_te)

```

## Scratch for S-learner

```{r}
#| label: scratch-for-S-learner

library(tidymodels)
library(bonsai)

set.seed(42)

# toy_data_split <- rsample::initial_split(toy_data)
# train_data <- rsample::training(toy_data_split)
# test_data <- rsample::testing(toy_data_split)

# 3. モデルの初期化 (scikit-learn API)
# 引数を指定しない場合、デフォルトのハイパーパラメータが適用されます
# numeric outcome用
# re78やpseudo outcome Dを回帰する
lightgbm_spec <- boost_tree() |>
  set_engine("lightgbm") |> 
  set_mode("regression")

# mu1_hat(x): treated群でfit
lightgbm_fit <- workflow() |>
  add_formula(afeqt_os ~ age + sex + bmi + hf + bnp + lvef + ca) |>
  add_model(lightgbm_spec) |>
  fit(data = toy_data)

fitted_data <- broom::augment(lightgbm_fit, new_data = toy_data)

yardstick::rmse(fitted_data, afeqt_os, .pred)

data_ca0 <- dplyr::mutate(toy_data, ca = 0)

fitted_data_ca0 <- predict(lightgbm_fit, new_data = data_ca0) |> 
  dplyr::rename(ca0_pred = .pred)

data_ca1 <- dplyr::mutate(toy_data, ca = 1)

fitted_data_ca1 <- predict(lightgbm_fit, new_data = data_ca1) |> 
  dplyr::rename(ca1_pred = .pred)

whole_data <- dplyr::bind_cols(
  fitted_data, 
  fitted_data_ca0, 
  fitted_data_ca1
) |> 
  dplyr::mutate(
    ca_diff = ca1_pred - ca0_pred
  )

datawizard::describe_distribution(whole_data, ca_diff)

tinyplot::plt(~ca_diff, data = whole_data, type = type_histogram())

```

## T learner


![t-learner](images/t-learner.drawio.svg)


## Scratch for T-learner


```{python}
#| label: T-learner


from econml.metalearners import TLearner
import numpy as np
import pandas as pd
from sklearn.ensemble import GradientBoostingRegressor
from sklearn.model_selection import train_test_split

X = toy_data.loc[:,["age", "sex", "bmi", "hf", "bnp", "lvef"]]
y = toy_data['afeqt_os']
T = toy_data['ca']
n = toy_data.shape[0]

X_train, X_test, y_train, y_test = train_test_split(
    X,
    y,
    test_size=0.2,
    random_state=42,
    stratify=T
    )

T_train = T.loc[y_train.index]
T_test = T.loc[y_test.index]

# Instantiate T learner
models = GradientBoostingRegressor(n_estimators=100, max_depth=6, min_samples_leaf=int(n/100))
T_learner = TLearner(models=models)
# Train T_learner
T_learner.fit(y_train, T_train, X=X_train)
# Estimate treatment effects on test data
T_te = T_learner.effect(X_test)

print("T learnerでの局所治療効果")
print(T_te)

```

```{python}
#| label: meta-learner


# Main imports
from econml.metalearners import TLearner, SLearner, XLearner, DomainAdaptationLearner

# Helper imports
import numpy as np
import pandas as pd
from numpy.random import binomial, multivariate_normal, normal, uniform
from sklearn.ensemble import RandomForestClassifier, GradientBoostingRegressor
from sklearn.model_selection import train_test_split

X = toy_data.loc[:,["age", "sex", "bmi", "hf", "bnp", "lvef"]]
y = toy_data['afeqt_os']
T = toy_data['ca']
n = toy_data.shape[0]

X_train, X_test, y_train, y_test = train_test_split(
    X,
    y,
    test_size=0.2,
    random_state=42,
    stratify=T
    )

T_train = T.loc[y_train.index]
T_test = T.loc[y_test.index]

# Instantiate X learner
models = GradientBoostingRegressor(n_estimators=100, max_depth=6, min_samples_leaf=int(n/100))
propensity_model = RandomForestClassifier(n_estimators=100, max_depth=6,
                                                  min_samples_leaf=int(n/100))
X_learner = XLearner(models=models, propensity_model=propensity_model)
# Train X_learner
X_learner.fit(y_train, T_train, X=X_train)
# Estimate treatment effects on test data
X_te = X_learner.effect(X_test)

# Instantiate Domain Adaptation learner
models = GradientBoostingRegressor(n_estimators=100, max_depth=6, min_samples_leaf=int(n/100))
final_models = GradientBoostingRegressor(n_estimators=100, max_depth=6, min_samples_leaf=int(n/100))
propensity_model = RandomForestClassifier(n_estimators=100, max_depth=6,
                                                  min_samples_leaf=int(n/100))
DA_learner = DomainAdaptationLearner(models=models,
                                     final_models=final_models,
                                     propensity_model=propensity_model)
# Train DA_learner
DA_learner.fit(y_train, T_train, X=X_train)
# Estimate treatment effects on test data
DA_te = DA_learner.effect(X_test)

# Instantiate Doubly Robust Learner
from econml.dr import DRLearner
outcome_model = GradientBoostingRegressor(n_estimators=100, max_depth=6, min_samples_leaf=int(n/100))
pseudo_treatment_model = GradientBoostingRegressor(n_estimators=100, max_depth=6, min_samples_leaf=int(n/100))
propensity_model = RandomForestClassifier(n_estimators=100, max_depth=6,
                                                  min_samples_leaf=int(n/100))

DR_learner = DRLearner(model_regression=outcome_model, model_propensity=propensity_model,
                       model_final=pseudo_treatment_model, cv=5)
# Train DR_learner
DR_learner.fit(y, T, X=X)
# Estimate treatment effects on test data
DR_te = DR_learner.effect(X_test)

```
## 機械学習の因果推論における使い方

- 交絡因子の調整で機械学習を用いる
  - AIPW, tlmeなど
- 因果をダイレクトに推論する学習機を作る
  - Meta-learner
- CATEを測定する
  - Causal forestなど

## 因果forest

- HTEを計測するのに有名
- Ashey et al 2019


## Survival model

```{r}
library(rms)
library(Hmisc)

dd <- datadist(toy_data)

options(datadist = "dd")

simple_surv_fit <- npsurv(Surv(eventtime, status) ~ ca, data = toy_data)

survplot(simple_surv_fit)

```

```{r}
#| label: survival-model

library(tidyverse)
library(survival)
library(grf)
library(policytree)


survfit_grf <- grf::causal_survival_forest(
  X = toy_data[, c("age", "sex", "bmi", "hf", "bnp", "lvef")],
  Y = toy_data$eventtime,
  W = toy_data$ca,
  D = toy_data$status,
  target = "RMST",
  horizon = 365*5
  )

Gamma.matrix <- double_robust_scores(survfit_grf)

head(Gamma.matrix)

surv_tree <- policytree::policy_tree(
  toy_data[, c("age", "sex", "bmi", "hf", "bnp", "lvef")],
  Gamma.matrix,
  depth = 2
)

# plot(surv_tree, leaf.labels = c("Observation", "Chemotherapy"))

# base plot は knitr が各出力形式向けに自動処理する


plot(surv_tree, leaf.labels = c("Observation", "Catheter ablation"))
# cat(DiagrammeRsvg::export_svg(surv_tree_plot), file = here::here("images", 'treeplot.svg'))

```
<!-- ![Treeplot](images/treeplot.svg) -->

```{r}
library(sessioninfo)
sessioninfo::session_info(info = "all")
```